ACORDAO-COMPLETO-2431472

ACÓRDÃO 8149/2021 ATA 16/2021 - PRIMEIRA CÂMARA

VISTOS, relatados e discutidos estes autos de Pensão Civil, os Ministros do Tribunal de Contas da União, reunidos em Sessão da 1ª Câmara, ante as razões expostas pelo Relator, e com fundamento nos arts. 1º, inciso V, e 39, inciso II, ambos da Lei 8.443, de 16 de julho de 1992, c/c o art. 259, inciso II, do Regimento Interno desta Corte de Contas, ACORDAM em:
9.1. considerar legal o ato constante da peça 7, relativo à pensão civil de Liliana Sperandio, autorizando-lhe o registro, nos termos do art. 260, § 1º, do Regimento Interno desta Corte de Contas;  
9.2. considerar tacitamente registrados em 21/10/2015 e 15/6/2020, os atos constantes das peças 8 e 9, relativos às pensões civis de Luiz Ambrósio Zandona Neto e Safira Fumaneri Hoffaman, e em  21/7/2020 e 14/2/2019, os atos constantes das peças 10 e 11, referentes às alterações da pensão civil de Neiva Marly Nunes, e encaminhar os autos à Secretaria de Fiscalização de Pessoal para a adoção dos procedimentos necessários com vistas à revisão de ofício, nos termos do subitem 9.2.1 do Acórdão 122/2021-TCU-Plenário; e
9.3. dar ciência desta deliberação à Universidade Federal do Estado do Paraná.

Pessoal: Pensão Civil. Processo gerado automaticamente com atos priorizados/selecionados pela Sefip.

Primeira Câmara

3. Interessados: Liliana Sperandio, CPF XXX.345.069-XX; Luiz Ambrósio Zandona Neto, CPF XXX.509.429-XX; Safira Fumaneri Hoffaman, CPF XXX.032.159-XX; Neiva Marly Nunes, CPF XXX.299.359-XX (dois atos).

13.1. Ministros presentes: Walton Alencar Rodrigues (Presidente), Benjamin Zymler e Jorge Oliveira.
13.2. Ministro-Substituto convocado: Augusto Sherman Cavalcanti (Relator).
13.3. Ministro-Substituto presente: Weder de Oliveira.

ACORDAO-COMPLETO-2536754

Acórdão 1382/2022 - Plenário

ACORDAO-COMPLETO-2524888

Acórdão de Relação 185/2022 - Primeira Câmara

Acórdão de Relação

ACORDAO-COMPLETO-2519218

Acórdão de Relação 18538/2021 - Primeira Câmara

AUGUSTO SHERMAN

Cuidam os presentes autos das Pensões Civis instituídas em favor de Liliana Sperandio, Luiz Ambrósio Zandona Neto, Safira Fumaneri Hoffaman, Neiva Marly Nunes (dois atos) , conforme os termos constantes das peças 7/11, cujos atos foram encaminhados ao Tribunal por intermédio do sistema Sisac, na sistemática definida na IN 78/2018, com parecer do órgão de Controle Interno pela legalidade. 
2.	A unidade técnica, ao analisar os fundamentos legais das concessões e as informações prestadas pelo órgão do controle interno, lavrou a instrução vista à peça 13, adiante parcialmente transcrita, com eventuais ajustes de forma:
" (...) 
EXAME TÉCNICO
Exame das constatações
a) ato inicial do instituidor Antônio Ramo May
3.	O instituidor Antônio Ramos May faleceu em 31/12/2014, habilitando-se à pensão a Sra. Liliana Sperandio, na condição de companheira.
4.	No quadro de vantagens constou rubrica judicial referente ao artigo 62-A no valor de R$ 7.969,61. Em consulta ao contracheque do instituidor, verifica-se que se trata de decisão judicial referente à incorporação de função.
5.	Em consulta ao ato de aposentadoria, considerado prejudicado por perda de objeto no TC Processo 028.463/2015-3, observa-se que a rubrica judicial se refere a 5/5 de FC-4 (peça 3) . 
6.	Esta Corte de Contas já firmou entendimento de que é legítima a incorporação de parcelas de funções comissionadas, de Instituições Federais de Ensino, nos valores estipulados pela Portaria 474/1987-MEC, desde que incorporadas até 31/10/1991 e pagas sob a forma de vantagem pessoal nominalmente identificada - VPNI, sujeitando-se apenas aos reajustes gerais do funcionalismo público (Acórdão 1283/2006-TCU-Segunda Câmara, de relatoria do Ministro Walton Alencar Rodrigues) . O que tem motivado o Tribunal a julgar diversos atos de aposentadoria ilegais é a modificação da base de cálculo da vantagem ao longo do tempo, devido a inclusão de vantagens posteriormente concedidas.
7.	Nesse sentido, cabe citar, especialmente, a Decisão 235/1998-TCU-1ª Câmara (Relator Ministro Marcos Vinicios Vilaça) , que, modificando o entendimento anterior, deixou assente que a retribuição pelo exercício de cargos de direção e funções gratificadas, iniciado após o advento da Lei 8.168/91, deve observar os valores estipulados naquele diploma, preservando-se a retribuição, com base no valor das funções de confiança transformadas, dos servidores que as exerciam e continuaram no exercício dos cargos de direção e das funções gratificadas resultantes da transformação, bem como o valor dos quintos incorporados com base no exercício das funções de confiança transformadas, tanto para os servidores ativos quanto para os aposentados.
8.	Sobre a remuneração das funções comissionadas anteriores à Lei 8.168/1991, a Portaria 474/1987, determinava:
Art. 2º As Funções Comissionadas são previstas no Anexo I, devendo ser exercidas em regime de tempo integral. Parágrafo Único. A remuneração das Funções Comissionadas previstas no Anexo I terá valor igual ao da remuneração do Professor Titular da carreira do Magistério Superior em regime de Dedicação Exclusiva, com Doutorado, acrescida dos percentuais a seguir especificados:
	FC-1 - 80%
	FC-2 - 65%
	FC-3 - 55%
	FC-4 - 40%
	FC-5 - 30%
	FC-6 - 20%
9.	Considerando o regime jurídico do pessoal docente das IFES, em sua maioria celetista até o advento da Lei 8.112/1990, a concessão da incorporação de função teve como marco inicial a vigência da Lei 8.911/1994, ou seja, 12/7/1994. Nessa época, a remuneração do professor titular nas condições descritas pela Portaria 474/1987, era composta do vencimento básico mais a Gratificação de Atividade Executiva - GAE, no percentual de 160%, instituída pela Lei Delegada 13, de 27/8/1992 e majorada pela Lei 8.676, de 13/7/1993.
10.	A remuneração de Professor Titular com Dedicação Exclusiva e Doutorado, mais a GAE no mês de janeiro/1995, era de R$ 3.169,37. A tabela abaixo apresenta os valores dos quintos incorporados, de acordo com os critérios definidos nos Acórdão 835/2012-TCU-Plenário e 1.915/2012-TCU-Plenário (Relator Ministro Augusto Nardes) , para os servidores que não ajuizaram ações judiciais (ou para os que o fizeram, mas não lograram êxito, em decisão transitada em julgado) . Para os demais, é necessário obter o valor da remuneração do Professor Titular com dedicação exclusiva e doutorado na data do provimento judicial de 1º Grau e aplicar sobre ele apenas os índices de aumentos lineares após o provimento judicial. 
11.	A tabela a seguir apresenta os valores da VPNI integral para cada FC, conforme a jurisprudência do TCU.
	
	FUNÇÃO
	5/5 (10/10) 
	4/5 (8/10) 
	3/5 (6/10) 
	2/5 (4/10) 
	1/5 (2/10) 

	FC-1
	5.963,81
	4.771,04
	3.578,28
	2.385,52
	1.192,76

	FC-2
	5.466,83
	4.373,46
	3.280,09
	2.186,73
	1.093,36

	FC-3
	5.135,50
	4.108,40
	3.081,30
	2.054,20
	1.027,10

	FC-4
	4.638,52
	3.710,81
	2.783,11
	1.855,40
	927,70

	FC-5
	4.307,20
	3.445,76
	2.584,32
	1.722,88
	861,44

	FC-6
	3.975,87
	3.180,69
	2.385,22
	1.590,34
	795,17

	CD-1
	5.853,96
	4.683,17
	3.512,37
	2.341,58
	1.170,79

	CD-2
	5.017,68
	4.014,14
	3.010,61
	2.007,07
	1.003,54

	CD-3
	3.972,33
	3.177,86
	2.383,40
	1.588,93
	794,46

	CD-4
	2.926,98
	2.341,58
	1.756,18
	1.170,79
	585,39

	FG-1
	522,67
	418,14
	313,60
	209,07
	104,53

	FG-2
	364,28
	291,42
	218,56
	145,71
	72,86

	FG-3
	294,75
	235,80
	176,85
	117,90
	58,95

	FG-4
	161,27
	129,02
	96,76
	64,50
	32,25

	FG-5
	125,13
	100,10
	75,07
	50,05
	25,02

	FG-6
	91,76
	73,41
	55,05
	36,70
	18,35

	FG-7
	43,33
	34,66
	26,00
	17,33
	8,67

	FG-8
	33,62
	26,90
	20,17
	13,45
	6,72

	FG -9
	27,25
	21,80
	16,35
	10,90
	5,45

12.	O servidor teria direito a 5/5 de FC-4 que corresponde a R$ 4.638,52. Em consulta ao contracheque do inativo, verifica-se que o valor da FC Judicial foi reduzido de R$ 7.969,61 para R$ 4.638,54 (peça 2, p. 1) . 
13.	Desta forma, como houve a correção do valor da FC Judicial, entende-se que o ato de pensão civil do instituidor Antônio Ramos May pode ser apreciado pela legalidade. 
b) ato inicial da instituidora Ivone Zandona
14.	A instituidora Ivone Zandona faleceu em 18/6/2014, deixando a pensão para o Sr. Luis Ambrosio Zandona Neto, habilitado na condição de irmão maior inválido. A data da invalidez do beneficiário é anterior ao óbito da ex-servidora, tendo sido registrado que houve comprovação da dependência econômica do pensionista em relação à instituidora. 
15.	Constou no quadro de vantagens rubrica referente à decisão judicial no valor de R$ 83,82. A ex-servidora teve o ato de aposentadoria apreciado pela ilegalidade, em razão da incorporação da URP (26,05%) , sem a devida absorção (Acórdão 4430/2008-TCU-Segunda Câmara, e 768/2012-TCU-2ª Câmara, ambos de relatoria do Ministro Aroldo Cedraz - TC Processo 018.840/2004-2) (peça 4) . 
16.	Quanto a percentuais econômicos, como a URP, o TCU tem por indevido o pagamento de percentuais relativos a planos econômicos, ainda que amparado por sentenças judiciais. Quanto a essa questão, é entendimento pacífico nesta Corte que essas parcelas não se incorporam indefinidamente aos vencimentos, pois têm natureza de antecipação salarial, sendo devidas somente até a reposição das perdas salariais havidas até então, o que ocorre na primeira data-base seguinte àquela que serviu de referência ao julgado.
17.	Assim, no que se refere ao pagamento de percentuais relativos a planos econômicos, a jurisprudência deste Tribunal, a exemplo do paradigmático Acórdão 2161/2005-TCU-Plenário, relatado pelo Ministro Walton Alencar Rodrigues, cristalizou-se no sentido de que: 
a) o pagamento destacado de vantagem decorrente de plano econômico deferida por sentença judicial não deve extrapolar a data-base seguinte à que serviu de referência ao julgado; 
b) vantagem decorrente de plano econômico não se incorpora à remuneração, a menos que orientação em sentido contrário esteja expressamente fixada na decisão judicial que a concedeu; 
c) quando a sentença judicial determinar expressamente incorporação de vantagem decorrente de plano econômico à remuneração, tal parcela deve ser paga sob forma de vantagem pessoal nominalmente identificada (valores, e não percentuais) , sujeita exclusivamente aos reajustes gerais do funcionalismo e sem incidência do respectivo percentual sobre qualquer outra parcela.
18.	Nesse sentido, prospera a posição firmada por ocasião da prolação do Acórdão 1857/2003-TCU-Plenário (Relator: Ministro Adylson Motta) , de que, excetuada a hipótese de a decisão judicial haver expressamente definido que a parcela concedida deva ser paga mesmo após o subsequente reajuste salarial, deve prevalecer a justa Súmula 322 do TST, cabendo a este Tribunal de Contas considerar ilegal o ato concessório, determinando a sustação dos pagamentos indevidos.
19.	A adoção de tal solução por parte do TCU constitui efetiva defesa da coisa julgada, pois estender o pagamento de parcelas antecipadas para além da data-base, sem expressa determinação judicial nesse sentido, seria extrapolar os limites do próprio julgado, consistindo em erro do gestor de pessoal na execução da ordem judicial.
20.	Diante do exposto, em que pese ter sido transformada em VPNI, a rubrica judicial referente à URP não foi corretamente absorvida, contrariando jurisprudência desta Corte de Contas proferida no Acórdão 2161/2005-TCU-Plenário, Ministro-Relator Walton Alencar Rodrigues. Desta forma, verifica-se que o ato de pensão civil está ilegal, pois a URP entrou no cálculo dos proventos do pensionista.
21.	Ressalta-se que o ato de pensão civil deu entrada no TCU em 21/10//2015, portanto, há menos de cinco anos, não sendo aplicável o procedimento de contraditório e ampla defesa determinado pelo Acórdão 587/2011-TCU-Plenário, Ministro-Relator Valmir Campelo. O prazo de cinco anos se expira em 21/10/2020.
c) ato de alteração do instituidor Ruy Hoffmann 
22.	O instituidor Ruy Hoffmann faleceu em 10/4/1999, deixando a pensão civil para a Sra. Safira Fumaneri Hoffmann, habilitada na condição de viúva.
23.	O ato de concessão inicial de pensão civil do instituidor Ruy Hoffmann foi apreciado pela ilegalidade, por meio do Acórdão 629/2009-TCU-Segunda Câmara, Ministro-Relator Aroldo Cedraz, em razão da incorporação do percentual de 3,17% (URV) (peça 5) .
24.	Em consequência, a Unidade Jurisdicionada encaminhou o ato de alteração em exame neste processo, informando que excluiu o percentual de 3,17% (URV) da pensão civil. 
25.	No entanto, consta no ato de alteração de pensão civil e no contracheque atual da pensionista decisão judicial referente à VPNI do artigo 5º do decreto 95.689/88 no valor de R$ 117,06 (peça 2, p. 2-3) .
26.	A rubrica de VPNI do artigo 5º do Decreto 95.689/88 já deveria ter sido absorvida, em função do aumento na estrutura remuneratória do instituidor, conforme entendimento desta Corte de Contas proferido no Acórdão 2161/2005-TCU-Plenário, Ministro-Relator Walton Alencar Rodrigues.
27.	Diante do exposto, está ilegal o ato alteração de pensão civil do instituidor Ruy Hoffmann. No entanto, considerando que o ato ingressou nesta Corte de Contas em 15/6/2015, portanto, há mais de 5 anos, haja vista a decisão do STF no RE 636.553, caberá proposta para o sobrestamento do exame do mérito do ato de alteração de pensão civil do instituidor Ruy Hoffmann. 
d) atos de alteração do instituidor Sérgio Nunes
28.	O instituidor Sérgio Nunes faleceu em 13/2/2000, habilitando-se à pensão civil a Sra. Neiva Marly Nunes, na condição de viúva. 
29.	O ato de concessão inicial de pensão civil do instituidor Sérgio Nunes foi apreciado pela ilegalidade, por meio do Acórdão 4194/2008-TCU-Segunda Câmara, Ministro-Relator Raimundo Carreiro, em razão da incidência indevida da GAE sobre vantagem pessoal nominalmente identificável - VPNI (art. 5º, § 2º, do Decreto nº 95.689/88) (peça 6) .
30.	Em consequência, a Unidade Jurisdicionada encaminhou os atos de alteração em exame neste processo. O ato de número de controle 10792600-05-2009-000001-3 excluiu a VPNI do decreto 95.689/88. O ato de número de controle 10792600-05-2015-000029-4 excluiu a decisão judicial no valor de R$ 91,68, referente a reajuste das funções de que trata a Lei 7.596/87, incorporadas na forma de quintos pela Lei 8.911/94, em razão de decisão contrária ao instituidor no âmbito do Mandado de Segurança 1997.00.00.156508-8/PR.
31.	No entanto, nos dois atos de alteração de pensão civil consta o pagamento de decisão judicial referente à URP (26,05%) . Em consulta ao contracheque atual da pensionista, verifica-se que continua a ser paga a rubrica judicial referente à URP no valor de R$ 1.508,14 (peça 2, p. 3-4) .
32.	Diante do exposto, em que pese ter sido transformada em VPNI, a rubrica judicial referente à URP não foi corretamente absorvida, contrariando jurisprudência desta Corte de Contas proferida no Acórdão 2161/2005-TCU-Plenário, Ministro-Relator Walton Alencar Rodrigues. Desta forma, verifica-se que os atos de alteração de pensão civil estão ilegais, pois a URP está sendo paga à pensionista. 
33.	No entanto, considerando que os atos de alteração ingressaram nesta Corte de Contas em 14/2/2014 e 21/7/2015, portanto, há mais de 5 anos, haja vista a decisão do STF no RE 636.553, caberá proposta para o sobrestamento do exame do mérito dos atos de alteração de pensão civil do instituidor Sergio Nunes. 
CONCLUSÃO
34.	O ato de concessão inicial de pensão civil do instituidor Antônio Ramos May pode ser apreciado pela legalidade, com a ressalva que o valor da FC Judicial foi ajustado para o valor correspondente a 5/5 de FC-04.
35.	O ato de concessão inicial de pensão civil da instituidora Ivone Zandona está ilegal, em razão da incorporação da URP (26,05%) , sem a devida absorção, compondo o valor da pensão deixada à pensionista. 
36.	Quanto aos atos de alteração de pensão civil dos instituidores Ruy Hoffmann e Sergio Nunes, considerando decisão do STF no RE 636.553, deverá ser proposto o sobrestamento do exame do mérito dos atos, uma vez que deram entrada no TCU há mais de cinco anos e possuem irregularidades quando à absorção indevida da VPNI do Decreto 95689/88 e da URP (26,05%) , respectivamente.  
37.	Registre-se que a análise deste processo levou em conta os dispositivos da Resolução TCU 315/2020.
 	(...) "	
3.	O Ministério Público, neste ato representado pelo Procurador Rodrigo Medeiros de Lima, conforme o Parecer visto à peça 15, anuiu à proposição da Sefip. 
	
É o Relatório.

não há.

Procurador Rodrigo Medeiros de Lima.

PESSOAL. PENSÃO CIVIL. CINCO ATOS. INCLUSÃO NOS PROVENTOS DE PARCELA JUDICIAL DESTACADA ALUSIVA A PLANOS ECONÔMICOS. INDÍCIOS DE IRREGULARIDADE. REGISTRO AUTOMÁTICO DAS CONCESSÕES PELO DECURSO DO PRAZO QUINQUENAL. RESTITUIÇÃO DOS AUTOS À SEFIP PARA ADOÇÃO DE PROVIDÊNCIAS.

PENSÃO CIVIL (PCIV)

Secretaria de Fiscalização de Integridade de Atos e Pagamentos de Pessoal e de Benefícios Sociais (Sefip).

Cuidam os presentes autos das Pensões Civis instituídas em favor de Liliana Sperandio, Luiz Ambrósio Zandona Neto, Safira Fumaneri Hoffaman, Neiva Marly Nunes (dois atos) , oriundas da Universidade Federal do Estado do Paraná.	
2.	A unidade técnica opinou pela legalidade da pensão civil de Liliana Sperandio (peça 7) , pela ilegalidade da pensão civil de Luiz Ambrósio Zandona (peça 8) , e pelo sobrestamento do ato visto à peça 9, referente à pensão civil de Safira Fumaneri Hoffaman, assim como dos atos espelhados às peças 10 e 11, alusivos às alterações da pensão civil de Neiva Marly Nunes, sob o argumento de que deram entrada nesta Corte de Contas há mais de cinco anos (o RE 636.553 ainda se encontrava pendente de deliberação final) , em razão da inclusão de parcela judicial relativa  a planos econômicos (URP) , sem absorção, o que poderia conduzir à ilegalidade dos atos e a subsequente negativa de seus registros. O Ministério Público anuiu à proposição da Sefip. 
3.	Inicialmente, acolho a proposta da unidade técnica perfilhada pelo Ministério Público quanto à legalidade da pensão civil de Liliana Sperandio (peça 7) , por estar conforme os normativos regentes. Por outro lado, com as vênias de estilo, deixo de acolher os pareceres precedentes quanto à ilegalidade do ato constante da peça 8, referente à pensão civil de Luiz Ambrósio Zandona, bem como quanto ao sobrestamento dos três atos espelhados às peças 9/11. 
4.	A despeito da correta instrução levada a cabo pela unidade técnica, outro deslinde deverá ser dado à questão. É que exsurge dos documentos constantes das peças 8/11, a informação de que os atos concessórios deram entrada nesta Corte de Contas em 21/10/2015, 15/6/2015,  21/7/2015 e 14/2/2014, nessa ordem, portanto há mais de cinco anos, de sorte que a hipótese presente atrai o novel entendimento adotado por este Tribunal em decorrência da decisão do STF no âmbito do RE 636.553, em que restou fixado o prazo de cinco anos para resolução de mérito de processos de concessão, após o qual esses atos serão considerados tacitamente registrados.  
5.		Assim, por esses fundamentos, entendo que as pensões civis de Luiz Ambrósio Zandona Neto, Safira Fumaneri Hoffaman, Neiva Marly Nunes (duas alterações) , devem ser consideradas tacitamente registradas desde 21/10/2020, 15/6/2020, 21/7/2020 e 14/2/2019, respectivamente, considerando os cinco anos transcorridos. Todavia, no lastro do que vem decidindo esta Corte de Contas, os autos devem ser encaminhados à Sefip para adoção das medidas com vistas à revisão de ofício, nos termos preconizados na decisão dos embargos de declaração opostos ao mencionado RE 636.553. 
            	Ex positis, divergindo da proposta alvitrada pela unidade técnica e do Parecer do representante do Ministério Público, manifesto-me por que o Tribunal aprove o acórdão que ora submeto à deliberação deste Colegiado. 
TCU, Sala das Sessões, em 18 de maio de 2021.
AUGUSTO SHERMAN CAVALCANTI 
Relator